臺北高等行政法院判決　　　　　　　　　　　　　　九十二年度訴字第三二七三號
　　　　　　　　　　　　　　　.
　　原　　　告　萬有建設有限公司
　　代　表　人　甲○○
　　訴訟代理人　王永春律師
　　被　　　告　財政部臺灣省北區國稅局
　　代　表　人　林吉昌（局長）
　　訴訟代理人　乙○○
右當事人間因營利事業所得稅事件，原告不服財政部中華民國九十二年五月二十一日
台財訴字第０九二００一四一八七號訴願決定，提起行政訴訟。本院判決如左：
　　主      文
原告之訴駁回。
訴訟費用由原告負擔。
　　事      實
一、事實概要：原告八十四年度營利事業所得稅結算申報，列報銷售本期完工工程「
    花園華廈」（以下簡稱系爭工程）之營業收入新台幣（下同）二九七、一三五、
    七一六元、營業成本二八四、四五一、四七六元、課稅所得額為一○、四三五、
    ○三○元。經被告初查予以調增營業收入四五、四六八、四八四元；又原告列報
    營業成本－工程費用項下之利息支出一五、五五二、三八五元部分，被告核其性
    質屬財務費用，予以轉正至營業外費用，惟其中七、○九七、二三八元為前期費
    用，乃否准認列，而核定營業收入為三四二、六○四、二○○元、營業成本為二
    六八、八九九、○九一元、課稅所得額為六三、五一五、九五七元，應補稅額為
    一三、二六九、六三六元。原告不服，就營業收入及利息支出項目申經復查結果
    ，未獲准變更，提起訴願，亦遭決定駁回，遂向本院提起行政訴訟。
二、兩造聲明：
　(一)原告聲明：
    1.訴願決定、復查決定及原處分均撤銷。
    2.訴訟費用由被告負擔
　(二)被告聲明：
    1.駁回原告之訴。
    2.訴訟費用由原告負擔。
三、兩造之爭點：系爭五十六戶不動產之售價是否明顯偏低而需調增營業收入？又系
                爭利息支出是否為原告營業上所必要之支出？
  (一)原告主張之理由：
    1.被告所為調增營業收入之處分顯有違誤，就此分述如后：
      查被告依樓層之平均售價調增系爭工程營業收入四五、四六八、四八四元，
        係依據八十六年修正前之所得稅法第七十六條之一第二項第八款之規定，此
        觀被告所核發八十四年度營利事業所得稅申報核定通知書調整法令及依據說
        明書所載文義自明，惟前開修正前之所得稅法第七十六條之一係規定有關未
        分配盈餘之歸戶及數額，查前開法條「(8)損益計算項目，因超越規定之列支
        標準，未准列支，具有合法憑證及能提出正當理由者。」之文義及其作用，
        係作為未分配盈餘計算之扣減項目，此乃該條文之文義及法理之當然解釋，
        而相互對照八十六年修正前所得稅法七十六條之一第一項與第二項和各款之
        條文文義，亦可證實並知之綦詳。是被告竟適用與前開調整營業收入無關之
        前開法條，所為處分自有適用法條不當之違背法令。
      按「除本法有規定者外，民事訴訟法第二百七十七條之規定，於本法準用之
        」、「當事人主張有利於己之事實，就其事實有舉證責任者。」，分別為行
        政訴訟法第一百三十八條及民事訴訟法第二百七十七條所明。被告既認原告
        未完全提出或未提出相關資料文件或其不相符，被告自須證明原告有未完全
        提出及未提出相關資料文件或不相符之情事，其所為處分始為適法，此先予
        敘明。查原告係合法殷實之公司，並無逃漏稅之紀錄，一向奉公守法，被告
        以原告未提示單據或未完全提出單據或不相符之理由，作為其逕行調整原告
        八十四年度營業收入之理由，自與事實不符，而且也悖證據法則以及舉證責
        任法則；況原告皆依被告要求提出各項單據交由審核，被告雖稱原告未提出
        與地主之合建分售契約書暨與客戶之買賣契約書等資料及文件，並提出雙掛
        號函文資為證明，但查前開文件亦僅能證明被告有用雙掛號函知原告提出文
        件而已，尚不能證明原告有未完全提出相關資料文件之情事，是被告所稱原
        告有未完全提出或未提出相關資料或不相符之情事，尚非屬實。
      按「銷貨價格顯較時價為低者，依下列辦法辦理：(1)銷貨與營利事業，如經
        納稅義務人提出正當理由，並查核相符時，應予認定。(2)銷貨與非營利事業
        者，經提出正當理由及取得證明文據，並查對相符時，應予認定。前項第一
        、二兩款其無正當理由或未能提示證明文據者，按時價核定其銷售價格。」
        ，營利事業所得稅查核準則（以下簡稱查核準則）第二十二條定有明文，然
        依前開條文文義暨法理之當然解釋，按時價核定其銷售價格之原因要件自須
        有「前項第一、二兩款其無正當理由」或「未能提示證明文據者」之情事，
        是被告應就此原因要件盡其舉證之責，所為處分方屬適法，尚不得擴張解釋
        上開條文文義，以此不確定之法律概念限制人民權利或課以義務，是前開查
        核準則自與中央法規標準法及法律規定有抵觸之情事，自不得予以適用。
      按「時價」係「當時的價值」、「指隨時而漲落的商品價值」，此可參酌將
        門文物趙錫如主編之「辭海」第四六三頁，故當時之價值係指隨時而漲落的
        商品價值，易言之，所謂時價乃指商品會隨時而漲落之價值，而非一成不變
        。被告以樓層之平均售價調增系爭工程之營業收入之依據何在、「樓層之平
        均售價」與「時價」之相關連性如何、「樓層之平均售價」何以等於「時價
        」、「隨時漲落」之「時價」之定義等，均未見被告有所說明，是其核定依
        據純屬臆測，違背證據法則。
      原告營業收入之申報完全殷實合法，實因市場狀況係隨著市場景氣隨時漲落
        ，並非一成不變，且房屋之買賣價格應係包括土地與房屋之價格，由於系爭
        工程係合建分售，故土地之價格非由原告申報營業收入，此有買賣契約書、
        合建分售契約及銷售發票可證，是原告就相關資料文件已完全提出供被告查
        核，被告未慮及房屋買賣應包括土地價格在內，此屬一般交易現況；又原告
        所賣出房屋，皆有銀行貸款存在，此由買賣契約書所載可證，惟被告未見於
        此，逕以原告申報之房屋明細表為其認定依據，顯有違誤。另依八十四年度
        當時之景氣落差，原告所申報售價與時價係相符合，並無偏差之情事。
    2.有關利息支出部分，被告所為處分亦顯非適法。原告確有繳納銀行利息，此有
      銀行合法收據為證，且銀行貸款之進出亦有帳列資料可稽，被告捨此不採，竟
      以原告無法提出貸款支出之流程證明，否准認列，此認定顯非允洽，亦不符查
      核準則之規定。按「二、非營業所必需之借款利息，不予認定。」、「十八、
      利息支出之原始憑證如下：(一)支付金融業之利息，為金融業之結算單或證明
      書。」，分別為查核準則第九十七條第二項及第十八項第一款所明定。系爭工
      程工地建築時間為八十二年七月至八十四年度完工，原告自八十二年至八十四
      年之結算申報均按時合法申報所有建築成本費用（包括利息支出），帳列在建
      工程科目，且原告係依照會計準則採全部完工法於完工之八十四年申報計算損
      益，且帳列之利息支出皆有銀行發給之合法收據，而前開收據亦符合查核準則
      之「金融業之結算單或證明書」文義，則依前開準則文義，並依貸款銀行所發
      之單據利息，自應認定為原告之利息支出無訛，是被告刪除前開利息支出之處
      分顯屬違背法令並有悖證據法則。
  (二)被告主張之理由：
    1.營業收入部分：
      按「營利事業所得之計算，以其本年度收入總額減除各項成本費用、損失及
        稅捐後之純益額為所得額。」，為所得稅法第二十四條第一項所明定。另按
        「銷貨價格顯較時價為低者，依下列辦法辦理：一、銷貨與營利事業，如經
        納稅義務人提出正當理由，並查核相符時，應予認定。二、銷貨與非營利事
        業者，經提出正當理由及取得證明文據，並查對相符時，應予認定。」，亦
        為查核準則第二十二條第一項所規定。
      原告八十四年度營利事業所得稅結算申報，列報銷售本期系爭工程之營業收
        入二九七、一三五、七一六元，然原告所申報者其中五十六戶之不動產買賣
        契約書，僅標明買賣總價並未劃分土地、房屋價格，且其售價明顯偏低，甚
        至低於平均建造成本，且多數係銷售予股東或關係人，是被告依各樓層平均
        售價調增營業收入計四五、四六八、四八四元，核定營業收入為三四二、六
        ○四、二○○元，尚非無憑。原告雖主張該部分之銷售情形均有銷售合約可
        循，何況房屋售價常因樓層、方位、坪數等因素之影響而差異，豈能依平均
        售價議之等云云，惟查原告所提示發票、明細帳等相關帳簿憑證，原告雖有
        開立發票，然係銷售房地予個人而非營利事業，是該發票尚難為銷售價格未
        較時價偏低之證明文據，且原告亦未提示出售予關係人相關資金流程，是其
        所述尚難採信。
      有關原告主張被告調整法令依據說明書竟依所得稅法第七十六條之一第二項
        核課本案，顯有適用法令不當一節，經查被告營利事業所得稅核定通知書調
        整法令及依據說明書所列「合於所得稅法第七十六條之一第二項第八款之金
        額」為制式規格，係便於八十七年兩稅合一實施後之未分配盈餘之計算，於
        本案核課尚無關聯，所稱顯應係誤解。另有關原告主張房地不景氣下少賠為
        贏，何況原告尚有銀行貸款壓力，賤價出售是不得已之策略，在公平交易法
        則下，被告不能因為買受人為關係人而否定系爭買賣交易一節，經查系爭工
        程（係採合建分售方式售屋）計出售一四九戶，其中五十六戶售價明顯偏低
        ，且其銷售對象多為股東或關係人，例如出售與股東陳清Ａ棟一樓每坪售價
        五六、○二二元，出售與股東陳炳煌Ｂ棟一樓每坪售價七○、○○○元，惟
        出售與非關係人之一樓平均每坪售價為九六、八二四元，又查系爭售價甚至
        低於申報平均建造成本四七、三四五元，是原告因銷售對象之不同，竟有如
        此價格之差異，且未能依首揭法條之規定提示客觀事證，證明系爭交易之合
        理性，從而被告依各樓層每坪平均售價調增營業收入計四五、四六八、四八
        四元，核定營業收入為三四二、六○四、二○○元，核無違誤。
    2.利息支出部分：
      按「二、非營業所必需之借款利息，不予認定。」、「十八、利息支出之原
        始憑證如下：(一)支付金融業之利息，為金融業之結算單或證明書。」，分
        別為查核準則第九十七條第二項及第十八項第一款所明定。
      原告原申報營業成本－在建費用之利息支出一五、五五二、三八五元，被告
        以其核屬為財務費用故轉列至利息支出，惟查其中七、０九七、二三八元為
        前期（八十二年度及八十三年度）之費用而予以剔除，核定利息支出為八、
        四五五、一四七元。雖原告主張建築貸款利息係正常之支出，亦取有合法憑
        證不應剔除等語，惟查原告所提示利息支出收據、明細帳等相關帳簿文據，
        尚難證明該項支出是否與業務有關，又被告亦通知原告於九十一年一月二十
        八日上午提示合建分售合約（與地主簽訂合約），此有雙掛號回執聯附案可
        稽，惟原告逾期仍未提示，致其主張仍無從審酌；至原告主張系爭工程工地
        建築時間為八十二年七月至八十四年度完工，其八十二年至八十四年之結算
        申報均合法按時申報，有建築成本費用（包括利息支出），帳列在建工程科
        目，原係告依照會計準則採全部完工法於完工年度八十四年申報損益，應予
        認列一節，經查原告雖提示系爭利息支出銀行收據及明細帳等相關帳簿文據
        供核，惟仍未能提出系爭銀行貸款資金流程，以證明確供建屋使用之依據，
        是其所訴核無足採。
　　理     由
一、按「營利事業所得之計算，以其本年度收入總額減除各項成本費用、損失及稅捐
    後之純益額為所得額。」，所得稅法第二十四條第一項定有明文。又按「銷貨價
    格顯較時價為低者，依下列辦法辦理：一、銷貨與營利事業，如經納稅義務人提
    出正當理由，並查核相符時，應予認定。二、銷貨與非營利事業者，經提出正當
    理由及取得證明文據，並查對相符時，應予認定。」、「‧‧‧二、非營業所必
    需之借款利息，不予認定。‧‧‧十八、利息支出之原始憑證如下：(一)支付金
    融業之利息，為金融業之結算單或證明書。‧‧‧」，復分別為行為時查核準則
    第二十二條第一項、第九十七條第二款及第十八款所規定。
二、按當事人主張事實，須負舉證責任，倘其所提出之證據，不足為主張事實之證明
    ，自不能認其主張之事實為真實。行政法院（現改制為最高行政法院）三十九年
    判字第二號著有判例。本件原告八十四年度營利事業所得稅結算申報，列報銷售
    本期系爭工程之營業收入二九七、一三五、七一六元，其中所申報者五十六戶之
    不動產售價偏低，遭被告調增營業收入四五、四六八、四八四元；又列報營業成
    本－工程費用項下之利息支出一五、五五二、三八五元，被告核其性質屬財務費
    用，予以轉正至營業外費用，惟其中七、○九七、二三八元為前期費用，乃遭被
    告剔除等情，有原告八十四年度營利事業所得稅結算申報書及核定報告書等附於
    原處分卷可稽。原告雖主張房價隨市場景氣漲落，並非一成不變，且應慮及土地
    價格，被告以樓層之平均售價調增營業收入，顯無依據；又其繳納銀行利息，有
    銀行收據為證，被告否准認列系爭利息支出，自屬有違等語。惟查原告所列報系
    爭工程係採合建分售方式售屋，共計出售一四九戶，其不動產買賣契約書僅標明
    買賣總價，並未劃分土地、房屋價格，是原告所稱其價格有土地價格因素，即非
    可採；又系爭工程其中五十六戶房屋售價明顯偏低，甚至低於平均建造成本，銷
    售對象復多為股東或關係人，除有房屋銷售明細表等外，並為原告所不爭，衡之
    常情，營利事業鮮有以低於平均建造成本出售房屋之情形，且其戶數占總戶數逾
    三分之一以上，有違商業慣例及交易常規，自豈人疑竇；再原告所提發票、明細
    帳等文簿僅能證明有該等交易，尚難遽認為其銷售價格未較時價偏低之有利證明
    ，況原告始終未提示出售予關係人之房屋營業收入之資金流程，空稱所申報售價
    與時價相符，自無可取；此外原告迄未就其因銷售對象不同而有價格差異之情形
    ，作合理之說明及提出積極證據加以證明，揆之前開判例，自難謂其已盡舉證責
    任，所言殊難採信。是被告依各樓層平均售價調增營業收入四五、四六八、四八
    四元，即非無憑。至利息支出七、○九七、二三八元部分，原告雖主張系爭工程
    工地建築時間為八十二年至八十四年度，各該年度皆按時申報結算，並依會計準
    則採全部完工法於完工之八十四年申報損益，自應予認列等語。然查系爭利息支
    出七、○九七、二三八元，金額非小，該借款究係使用於何項業務，是否確係供
    系爭工程建屋使用，即不無疑問，是原告自應就該借款之用途及貸出款項之資金
    流程暨利息支出明細帳等項，提出合理說明及正當理由暨證據，惟原告迄未舉證
    以實其說，徵之前揭判例，殊難謂其舉證責任已盡，自難信其所言為實在，故被
    告予以剔除系爭利息支出七、○九七、二三八元，即非無據。從而本件被告所為
    處分，揆諸首揭法條規定，並無違誤，訴願決定予以維持，亦無不合，原告之訴
    難認有理由，自應予以駁回。
據上論結，本件原告之訴為無理由，爰依行政訴訟法第九十八條第三項前段，判決如
主文。
中　　華　　民　　國　　九十三　　　年　　　七　　　　月　　二十九　　　日
                            臺 北 高 等 行 政 法 院  第 三 庭
                                           審 判 長  法    官  鄭忠仁
                                                     法    官  侯東昇
                                                     法    官  林育如
右為正本係照原本作成。
如不服本判決，應於送達後二十日內，向本院提出上訴狀並表明上訴理由，如於本判
決宣示後送達前提起上訴者，應於判決送達後二十日內補提上訴理由書（須按他造人
數附繕本）。
中　　華　　民　　國　　九十三　　　年　　　七　　　　月　　二十九　　　日
　　　　　　　　　　　　　　　　　　　　             書 記 官　林惠堉
